ACORDAO-COMPLETO-2482836

ACÓRDÃO 8785/2021 ATA 21/2021 - PRIMEIRA CÂMARA

VISTA, relatada e discutida a tomada de contas especial instaurada pelo Fundo Nacional de Desenvolvimento da Educação (FNDE) , em desfavor de David Leite da Silva e Itamar Lemes do Prado, ex-prefeitos de Santo Antônio do Descoberto/GO, ante a omissão do dever de prestar contas dos recursos recebidos por meio do Convênio 700981/2011, que objetivava a aquisição de mobiliário e equipamentos padronizados para equipar escolas de educação infantil.
ACORDAM os ministros do Tribunal de Contas da União, reunidos em sessão da 1ª Câmara, ante as razões expostas pelo relator, e com fundamento nos artigos 1º, inciso I, 12, § 3º, 16, inciso III, alíneas "a" e "c", 19, 23, inciso III, 24, 25, 26, 28, inciso II, e 57 da Lei 8.443/1992 c/c os artigos 214, inciso III, alínea "a" e 217 do Regimento Interno, em:
9.1. considerar revel o responsável David Leite da Silva, para todos os efeitos, dando-se prosseguimento ao processo;
9.2. julgar irregulares as contas de David Leite da Silva, condenando-o ao pagamento da importância de R$ 101.238,57, atualizada monetariamente e acrescida dos juros de mora, calculada a partir de 17/4/2012 até a data da efetiva quitação, a ser recolhida aos cofres do Fundo Nacional de Desenvolvimento da Educação - FNDE;
9.3. aplicar ao responsável David Leite da Silva multa no valor de R$ 10.000,00 (dez mil reais) , a ser recolhida aos cofres do Tesouro Nacional, com atualização monetária calculada da data deste acórdão até a data do pagamento, se este for efetuado após o vencimento do prazo abaixo estipulado;
9.4. fixar prazo de 15 (quinze) dias, a contar da notificação, para comprovação, perante o Tribunal, do recolhimento das dívidas acima imputadas;
9.5. autorizar a cobrança judicial das dívidas, caso não atendidas as notificações;
9.6. autorizar o seu pagamento em até 36 (trinta e seis) parcelas mensais consecutivas, caso venha a ser solicitado pelo responsável antes do envio do processo para cobrança judicial;
9.7. fixar o vencimento da primeira parcela em 15 (quinze) dias, a contar do recebimento da notificação, e o das demais a cada 30 (trinta) dias, com incidência dos respectivos encargos legais sobre o valor de cada prestação; 
9.8. alertar o responsável que a inadimplência de qualquer parcela acarretará vencimento antecipado do saldo devedor;
9.9. acolher parcialmente as alegações de defesa apresentadas por Itamar Lemos do Prado;
9.10. julgar regulares com ressalva as contas de Itamar Lemos do Prado, dando-lhe quitação;
9.11. determinar ao Município de Santo Antônio do Descoberto - GO que promova, se ainda não o fez, o recolhimento aos cofres do Fundo Nacional de Desenvolvimento da Educação - FNDE da importância de R$ 3.577,51, relativa à não restituição do saldo existente na conta de investimento do Convênio nº 700981/2011, acrescida de atualização monetária, calculada a partir de 16/1/2015 até a efetiva quitação, nos termos da legislação em vigor; e
9.12. enviar cópia do presente Acórdão à Secretaria de Educação Básica do Ministério da Saúde, à Prefeitura Municipal de Santo Antônio do Descoberto - GO e aos responsáveis, informando que a presente deliberação, acompanhada do Relatório e do Voto que a fundamentam, está disponível para consulta no endereço www.tcu.gov.br/acordaos.

Tomada de Contas Especial instaurada pelo Fundo Nacional de Desenvolvimento da Educação/FNDE, em desfavor dos ex-prefeitos David Leite da Silva e Itamar Lemes do Prado, ante a omissão do dever de prestar contas dos recursos recebidos mediante convênio no âmbito do Programa Nacional de Reestruturação e Aparelhagem da Rede Escolar Pública de Educação Infantil-PROINFÂNCIA.

Primeira Câmara

3. Interessados/Responsáveis:
3.1. Interessado: Ministério da Educação - Secretaria de Educação Básica (00.394.445/0124-52).
3.2. Responsáveis: David Leite da Silva (XXX.701.601-XX); Itamar Lemes do Prado (XXX.952.401-XX).

13.1. Ministros presentes: Walton Alencar Rodrigues (Presidente), Vital do Rêgo e Jorge Oliveira (Relator).
13.2. Ministro-Substituto convocado: Augusto Sherman Cavalcanti.
13.3. Ministro-Substituto presente: Weder de Oliveira.

JORGE OLIVEIRA

Adoto como relatório a instrução produzida pela Secretaria de Controle Externo de Tomada de Contas Especial (SecexTCE) , contida na peça 60 e aprovada pelas instâncias superiores (peças 61 e 62) , que contou com a anuência do Ministério Público de Contas (peça 63) .
"INTRODUÇÃO
1.	Trata-se de Tomada de Contas Especial instaurada pelo Fundo Nacional de Desenvolvimento da Educação/FNDE, em desfavor dos Srs. David Leite da Silva e Itamar Lemes do Prado, ex-prefeitos de Santo Antônio do Descoberto/GO, gestões 2009/2012 e 2013-2016, respectivamente, ante a omissão do dever de prestar contas dos recursos recebidos por força do Convênio 700981/2011 - Siafi 669598 (peça 2, p. 146-155) , que objetivou 'a aquisição de mobiliário e equipamentos padronizados para equipar as escolas de educação infantil do Programa Nacional de Reestruturação e Aparelhagem da Rede Escolar Pública de Educação Infantil-PROINFÂNCIA'.
HISTÓRICO
2.	Foram previstos R$ 102.261,18 para a execução do objeto, sendo R$ 1.022,61 de contrapartida do município e R$ 101.238,57 à conta do órgão concedente, repassados em 17/4/2012 (peça 2, p. 171) .
3.	O Convênio 700981/2011, celebrado em 26/12/2011, previa o prazo para envio da prestação de contas até 23/5/2013, nos termos do artigo 1º da Resolução CD/FNDE nº 43, de 04 de setembro de 2012, que foi alterado, considerando a habilitação e liberação da funcionalidade 'Enviar' da respectiva transferência no SiGPC, para 16/1/2015.
4.	Durante a execução dos recursos repassados, em decorrência de denúncia formulada por um Vereador acerca de supostas irregularidades cometidas na aquisição de mobiliário escolar, o Município foi objeto de vistoria in loco por parte da Auditoria Interna do FNDE - AUDIT, sendo emitido o Relatório de Auditoria nº 39/2014, de 19/11/2014 (peça 2, p. 208-223) . Segundo a Auditoria, a denúncia formulada tratou (in verbis) :
 '...de suposta irregularidade na contratação de empresa inexistente para fornecimento de carteiras e móveis escolares no montante de R$ 3.161.100,00 (três milhões, cento e sessenta e um mil e cem reais) . Anexas à denúncia foram encaminhadas fotos sugerindo que a empresa não existe no endereço fornecido e cópia, sem assinaturas ou rubricas, de suposto contrato entre a Prefeitura Municipal de Santo Antônio do Descoberto e a empresa PHM Leão Ltda. - EPP (Comercial Planalto) . '
9. 	O trabalho de auditoria realizado no município constatou as seguintes impropriedades na execução do objeto do convênio, como sejam:
a) Subitem 1.1-Não apresentação da documentação comprobatória original:
A Prefeitura Municipal não apresentou o original da documentação comprobatória referente aos débitos demonstrados no extrato bancário da conta específica do convênio.
b) Subitem 1.2-Realização de pagamento incompatível com o objeto do convênio:
Conforme verificado no extrato bancário da conta corrente 14113-5, Agência 4545-4, do Banco do Brasil, especifica para o Convênio 700981/2011, na data de 31/07/0213, foi utilizado indevidamente o valor de R$ 2.628,02, para pagamento em razão de decisão judicial.
c) Subitem 1.3-Ausência de entrega de equipamento adquirido à conta do convênio:
Conforme visita 'in loco' realizada na Escola CMEI Maria Honório Ribeiro, verificou-se a ausência de um armário de aço suspenso para primeiros socorros e de um esterilizador de mamadeira, adquiridos com os recursos transferidos à conta do Convênio 700981/201.
d) Subitem 1.4-Não cumprimento pleno do Plano de Trabalho do Convênio:
Conforme visita 'in loco' realizada na Escola CMEI Maria Honório Ribeiro, verificou-se que o atendimento prestado pela referida escola beneficia somente a clientela infantil na faixa etária de 3 e 4 anos de idade.
e) Subitem 1.5-Ausência de registros de atesto de recebimento dos materiais adquiridos:
As cópias das notas fiscais apresentadas não continham os registros que atestam o recebimento dos materiais adquiridos com os recursos do Convênio 700981/2011.
f) Subitem 1.6-Ausência de identificação das notas fiscais com o número do Convênio e o nome do FNDE:
As cópias das notas fiscais apresentadas não continham a identificação do número do Convênio e o nome do FNDE.
g) Subitem 1.7-Ausência de patrimoniamento dos bens adquiridos à conta do Convênio:
A Prefeitura Municipal não realizou o tombamento e a incorporação dos bens permanentes adquiridos com recursos transferidos pelo FNDE.
5.	O supracitado Relatório de Auditoria foi encaminhado ao Sr. Itamar Lemes do Prado (prefeito sucessor) e ao Sr. David Leite da Silva (prefeito executor do convênio) , para conhecimento e providências, por meio dos Ofícios 1096/2014 e 1097/2014-DIATA/COORIA/AUDIT/FNDE/MEC, recebidos nos endereços indicados (peça 2, p. 227-228 e 231-233) .
6.	Por meio do Ofício 5829/2016/SEAPC/COAPC/CGCAP/DEFIN-FNDE, de 23/3/2016 (peça 2, p. 239) , o FNDE reenviou ao Sr. David Leite da Silva o Ofício 1358E/2015-SEAPC/COAPC/CGCAP/DEFIN/FNDE/MEC, de 26/1/2015 (peça 2, p. 240) , notificando-o acerca da omissão da apresentação da prestação de contas do convênio. O AR à peça 2, p. 243-244 indica que o ofício foi recebido no endereço indicado.
7.	Tendo em vista que os responsáveis não apresentaram a prestação de contas do Convênio e nem devolveram os recursos repassados, conforme solicitado nos Ofícios 1358E/2015 (peça 2, p. 240) e 1357E/2015 (não constante no processo) , foi emitida a Informação 1065/2016-SEAPC/COAPC/CGCAP/D1FIN/FNDE, de 14/7/2016 (peça 2, p. 241) , que concluiu encaminhando os autos para instauração de Tomada de Contas Especial.
8.		Diante do não saneamento das irregularidades apontadas e da não devolução dos recursos, instaurou-se a Tomada de Contas Especial. No Relatório de TCE 56/2016-DIREC/COTCE/CGCAP/DIFIN-FNDE/MEC (peça 2, p. 246-249) , concluiu-se que o prejuízo importaria no valor total dos recursos repassados, imputando-se a responsabilidade aos Srs. David Leite da Silva e Itamar Lemes do Prado, ex-prefeitos de Santo Antônio do Descoberto/GO, gestões 2009-2012 e 2013-2016, respectivamente, ante a omissão no dever de prestar contas dos recursos repassados pelo FNDE por conta do Convênio 700981/2011 (Siafi 669598) . 
9.	O Relatório de Auditoria nº 75/2017, da Controladoria-Geral da União (peça 3, p. 1-4) , também chegou às mesmas conclusões. Após serem emitidos o Certificado de Auditoria, o Parecer do Dirigente e o Pronunciamento Ministerial (peça 3, p. 5, e peça 4, p. 1) , o processo foi remetido a esse Tribunal.
EXAME TÉCNICO
10.	Na instrução inicial, a cargo da Secex-BA (peça 5) , entendeu-se, com a concordância do corpo diretivo (peças 6-7) , que o Sr. David Leite da Silva, ex-prefeito municipal (gestão 2009/2012) , havia sido indevidamente responsabilizado pela omissão do dever de prestar contas dos recursos do convênio, quando tal responsabilidade estava afeta ao seu sucessor, Sr. Itamar Lemes do Prado (gestão 2013-2016) , tendo sido proposta a exclusão da responsabilidade do Sr. David Leite da Silva e a citação do Sr. Itamar Lemes do Prado.
11.	A citação foi promovida por meio do Ofício 2185/2017-TCU/SECEX-BA, recebido em 16/8/2017 (peças 9-10) .  Transcorrido o prazo regimental fixado, o Sr. Itamar Lemes do Prado, em que pese regularmente citado, não apresentou suas alegações de defesa quanto às irregularidades verificadas e nem efetuou o recolhimento do débito indicado, o que implicava, para todos os feitos, em revelia e no prosseguimento ao processo, nos termos do artigo 12, inciso IV, § 3º, da Lei n.º 8.443/92.
12.	Na instrução de peça 12, em face da revelia do Sr. Itamar Lemes do Prado, foi proposto que suas contas fossem julgadas irregulares, condenando-o em débito e aplicando-lhe a multa prevista no art. 57 da Lei 8.443/1992, tendo o Ministério Público junto ao TCU se manifestado em conformidade com a Unidade Técnica (peça 15) .
13.	Entretanto, o Ministro-Substituto Marcos Bemquerer Costa, por entender inadequada a exclusão do ex-prefeito David Leite da Silva do rol de responsáveis da presente TCE, e ante a incerteza acerca dos períodos de gestão em que foram utilizados os valores transferidos, associada à ausência de prestação de contas e de adoção de medidas legais para resguardo do patrimônio público por seu sucessor, Sr. Itamar Lemes do Prado, entendeu como necessária a citação solidária dos dois ex-gestores, consoante preconiza a Súmula TCU 230.
14.	Neste sentido, restituiu os autos à Secex/BA para que, preliminarmente, fosse efetuada a citação solidária dos responsáveis indicados, Srs. David Leite da Silva e Itamar Lemes do Prado, realizada mediante Ofícios nº s 0470 e 0471/2019-TCU/Sec-BA, de 27/3/2019 (peças 25-26) .
15.	Devidamente citados, com a respectiva ciência dada nos ARs de peças 27 e 28, apenas o Sr. Itamar Lemes do Prado apresentou suas alegações de defesa, enquanto o Sr. David Leite da Silva, transcorrido o prazo regimental, não compareceu aos autos.
16.	Nos termos do art. 12, § 3º, da Lei 8.443/1992, ao não responder à citação expedida por esta Corte de Contas, o responsável torna-se revel, para todos os efeitos, dando-se prosseguimento ao processo. 
Alegações de defesa do Sr. Itamar Lemos do Prado
17.	As alegações de defesa do Sr. Itamar Lemes do Prado, presentes na peça 29, podem ser assim sintetizadas:
17.1.	Após destacar a precariedade encontrada ao assumir a gestão do município, 'devido à negligência das gestões anteriores e ainda devido à ausência da fase de transição', ele alega, em síntese, que não deve ser responsabilizado pela omissão no dever de prestar contas do Convênio nº 700981/2011 (Siafi 669598) , tendo em vista 'que não seria possível realizar a devida prestação', pois não houve o efetivo cumprimento do contrato de licitação por parte da Viva - Comércio e Empreendimento Ltda - EPP (CNPJ 10.314.251/0001-01) , empresa vencedora do certame para execução das obras do Programa de Aceleração de Crescimento (PAC-2) - PROINFÂNCIA do Termo de Compromisso n° 02083/2011. Nesse ponto, vale observar que, aparentemente, houve um equívoco por parte do defendente, já que estes autos se referem ao Convênio nº 700981/2011, cujo objeto é aquisição de mobiliário e equipamentos.
17.2.	Informa que 'tomou todas as medidas necessárias para compelir a responsável pela execução da obra em realizar a totalidade da prestação contratada por meio do procedimento licitatório', tendo impetrado ação judicial que tramita na Vara de Fazenda Pública do Município de Santo Antônio do Descoberto - GO (processo n° 201503878311 - 387831-76.2015.8.09.01) , tendo sido proferida sentença que 'julgou procedente os pedidos do Município de Santo Antônio do Descoberto e condenou a Ré Viva Comercial de Alimentos' a concluir a obra do contrato referente ao Termo de Compromisso nº 02083/2011.
17.3.	Informa também que foram ajuizadas várias ações na Vara de Fazendas Públicas do Município de Santo Antônio do Descoberto contra a empresa Viva - Comércio e Empreendimento LTDA - EPP, 'com o fito de haver o cumprimento da execução das obras referentes aos recursos recebidos pelo programa PAC-02' (as quais enumerou) , relativas à construção de creches e quadras poliesportivas naquela cidade. Tal informação reforça a ideia de que o defendente se equivocou quanto ao objeto desta TCE.
17.4.	Esclarece que foi impetrada a Ação de Improbidade Administrativa n° 1000627-93.2017.4.01.3502, tramitando na 1ª Vara Federal Cível e Criminal da SSJ de Anápolis - GO, com as mesmas partes e o mesmo objeto desta Tomada de Contas Especial, razão por que requer a suspensão do TC Processo 006.595/2017-0 'até o trâmite final do processo retro mencionado', requerendo ainda, ante a 'ausência de culpa e ou dolo', a extinção e o consequente arquivamento dos presentes autos.
18.	Paralelamente, antes da análise das alegações de defesa do Sr. Itamar Lemes do Prado, obteve-se, por meio de consulta ao Sistema de Gestão de Prestação de Contas do FNDE-SiGPC/Contas Online, a documentação presente na peça 31, a qual permitiu deduzir que a prestação de contas foi enviada intempestivamente para o FNDE em 4/10/2017 pelo atual prefeito municipal, Sr. Adolpho Roberto Souza von Lohrmann, e ainda se encontrava em análise no âmbito do FNDE para posterior emissão de Nota Técnica quanto a sua regularidade.
19.	Desse modo, estando aparentemente descaracterizada a irregularidade quanto à omissão na apresentação da prestação de contas, e considerando que é do FNDE a competência originária para fiscalizar a aplicação dos recursos do Convênio 700981/2011, e analisar a respectiva prestação de contas, propôs-se, na última instrução, com a concordância do corpo diretivo (peças 32-34) , a realização de diligência junto àquela autarquia, como segue abaixo:  
a)  Realizar diligência ao Fundo Nacional de Desenvolvimento da Educação - FNDE, para que, no prazo de 30 dias, encaminhe a Nota Técnica acerca da análise promovida na prestação de contas dos recursos repassados ao município de Santo Antônio do Descoberto-GO, à conta do Convênio 700981/2011 (Siafi 669598) ;
b)  Informar ao FNDE que o não cumprimento de diligência ou de decisão deste Tribunal, no prazo fixado, sem causa justificada, poderá ensejar a aplicação da multa prevista no art. 58, inciso IV, da Lei 8.443/1992, a qual prescinde de realização de prévia audiência, nos termos do art. 268, § 3º, do Regimento Interno do TCU; e
c)  Encaminhar cópia da presente instrução para subsidiar o encaminhamento da documentação requerida.
20.	Em cumprimento ao Despacho da Exma. Sra. Ministra-relatora Ana Arraes (peça 35) , promoveu-se a aludida diligência mediante o Ofício nº 27929/2020-TCU/Seproc, atendida por meio do Ofício nº 16588/2020/Daapc/Caapc/Cgpes/Digap-FNDE (peça 42) , onde o FNDE informa que 'a análise quanto à execução física do cumprimento do objeto e dos objetivos pactuados foi efetuada pela área técnica, tendo sido convertida em diligência para apresentação de comprovantes que apontem a efetiva execução da ação conveniada, conforme Parecer Técnico nº 3734/2020/Daapc/Caapc/Cgpes/Digap', tendo sido emitidos os Ofícios nº s 16299, 16300 e 16301/2020/Daapc/Caapc/Cgpes/Digap-FNDE, solicitando ao ente federado e aos ex-gestores elencados no rol de responsáveis, 'que encaminhem, dentro do prazo de 30 (trinta) dias a contar de seu recebimento, documentação comprobatória para o saneamento das impropriedades apontadas no retrocitado parecer', tendo anexado cópias do citado parecer técnico e dos ofícios de diligência encaminhados ao município e aos ex-gestores (peças 39-41 e 43-45) .
21.	Posteriormente, através do Ofício nº 7448/2021/Dimoc/Cotce/Cgapc/Difin-FNDE, de 23/3/2021, o FNDE encaminhou 'cópia da Nota Técnica nº 2258146/2021/DIESP/COAPC/CGAPC/DIFIN, subsidiada pelo Parecer Técnico n° 395, de 04/02/2021, SEI n° 2222884, pertinente à análise da documentação recebida dos recursos repassados por este Fundo Nacional de Desenvolvimento da Educação - FNDE à Prefeitura Municipal de Santo Antônio do Descoberto/GO, à conta do Convênio n° 700981/2011 (SIAFI 669598) ', presente nas peças 55-59.
22.	A referida Nota Técnica n° 2258146/2021/DIESP/COAPC/CGAPC/DIFIN (peça 55) manifestou-se 'pela não suficiência para aprovação do valor de R$ 101.238,57, em face do disposto no item 4.2 desta quanto aos aspectos técnicos e que, mesmo sanados, restam as ocorrências elencadas nos itens 4.3.2.1, 4.3.3 e 4.4.3 quanto aos aspectos financeiros, totalizando o montante de R$5.230,10', razão pela qual transcreve-se abaixo o teor do item 4:
4. EXECUÇÃO DOS RECURSOS
4.1. Visando subsidiar a emissão da Nota Técnica, os autos foram encaminhados à Divisão de Acompanhamento e Análise de Prestação de Contas - DAAPC para manifestação acerca da pertinência das informações recebidas para comprovação do cumprimento do objeto pactuado. 4.2. Em resposta, a área técnica emitiu o Parecer Técnico n° 395, de 04/02/2021, SEI n° 2222884, anexo à esta Nota, resultando na não aprovação das contas pela área, em face da não comprovação da execução (ausência de comprovantes que apontem a efetiva execução da ação conveniada) . Constatação: prejuízo ao erário federal no valor de R$ 101.238,57. 
4.3. Retornados os autos à área de análise financeira, passou-se à análise financeira, sendo realizada consulta ao extrato bancário da conta específica, Banco do Brasil, agência nº 4545-4, conta corrente nº 14113-5, SEI nº 2257137. 
4.3.1. Os recursos da Concedente foram creditados na conta específica do Convênio, nos valores de R$ 48.055,47 e R$ 53.183,10, ambos em 17/04/2012, e foram aplicados no mercado financeiro em 31/05/2012. 
4.3.2. A contrapartida sob responsabilidade da Convenente foi pactuada no valor de R$ 1.022,61 e seu aporte deveria ser realizado de forma concomitante com a liberação do recurso da Concedente, conforme previsto no Termo do Convênio, item 'd', Inciso II da Cláusula Terceira. Contudo, não se verifica o aporte de recursos a esse título na conta específica em descumprimento aos termos pactuados, bem como não foi possível verificar sua utilização fora da conta específica. Dessa forma, por falta de aplicação dos recursos previstos, o município passou a beneficiar-se dos recursos federais em proporção desconforme do ajuste. 
4.3.2.1. Segundo jurisprudência do Tribunal de Contas da União - TCU, o ato irregular atinge o ente federado que incorporou ao seu patrimônio a vantagem financeira de recursos federais que corresponderia, proporcionalmente, à parcela da contrapartida do convenente que deixou de ser aplicada no acordo, conforme TCU, Acórdãos 1209/2007 e 5809/2009, ambos da Primeira Câmara. Ante a ainda cabível Decisão Normativa nº 57/2004, versando sobre a uniformização dos procedimentos a serem adotados quando da existência de indícios de benefício por parte dos entes federados, entende-se que o débito correspondente à contrapartida, no valor de R$ 1.017,25, deve ser atribuído à própria Entidade, em solidariedade com o Senhor David Leite da Silva (gestor responsável: pela execução) . Constatação: prejuízo ao erário no valor de R$ 1.017,25.
 (...) 
4.3.3. As movimentações financeiras no extrato bancário demonstram que a Convenente efetuou a aplicação dos recursos no mercado financeiro, nos termos supracitados. Entretanto, constata-se que o responsável não aplicou nos períodos abaixo listados, deixando de auferir o valor de R$ 635,34. Constatação: prejuízo ao erário no valor de R$ 635,34.
 (...) 
4.3.4. Observa-se que houve bloqueio/desbloqueio judicial na conta específica do Convênio, conforme demonstrado abaixo. Entretanto, não há que se falar em juros de mora quando da atualização dos valores restituídos, uma vez que, apesar da movimentação bancária de débito e crédito identificada nos extratos de conta corrente, não verificamos a efetiva 'utilização de recursos', dado que o débito se deu involuntariamente, em modalidades de 'bloqueio judicial e depósito judicial', posteriormente revisto pelo Judiciário e efetivamente estornado à conta específica. Constatação: ressalva.
 (...) 
4.4. Verifica-se nas informações declaradas pela Entidade no SiGPC, a título de prestação de contas, quanto ao aspecto financeiro, o que segue abaixo: 
4.4.1. Autorização de Despesas (SEI n° 2257138) , Documento de despesa (SEI n° 2257139) e Pagamentos (SEI nº 2257140) : 
4.4.2. Os dados da autorização de despesa e informações relativas à licitação declarados pela Convenente atendem ao disposto na norma supracitada. Observou-se a conciliação entre os dados apresentados na Autorização de Despesas, nos Documentos de despesa detalhados e Pagamentos relacionados. 
4.4.3. Consta na conta de investimento do Convênio em 16/01/2015 (data para prestar contas) , saldo não restituído ao erário federal no valor de R$ 3.577,51, que se deu por meio de simulação  (SEI nº 2257141) , devido ausência de extratos da conta aplicação no período entre 2011 e 2015, contrariando o disposto nas normas. Logo, é devida a restituição do valor principal de R$ 3.577,51, a ser atualizado com a inclusão de juros legais a partir de 16/01/2015, utilizando-se o Sistema Débito, no Sítio do Tribunal de Contas da União - http://portal.tcu.gov.br/sistema-atualizacao-de-debito/sistema-atualizacao-dedebito.htm. Menciona-se que o referido valor será excluído do montante glosado pelo não cumprimento do objeto, uma vez que consiste na obrigação de devolução de saldo. Constatação: Prejuízo ao erário no valor de R$ 3.577,51. 4.4.3.1. Destacamos que o referido prejuízo deverá ser imputado ao Senhor Itamar Lemes do Prado, responsável pela devolução do saldo e por parte da execução à época, em solidariedade com a Entidade pela ausência de recolhimento do saldo da conta de investimentos, conforme Decisão Normativa 57/2004, visto a Entidade ser competente para saneamento do débito, com consequente devolução atualizada com inclusão de juros legais, caso comprovada a execução do objeto. 
4.4.4. Registra-se que o Senhor Itamar Lemes do Prado é responsável pela devolução do saldo e que seu período de gestão coincidiu com parte do período de execução, contudo, o mesmo não efetuou pagamento referente à execução, no entanto, faz-se necessária a devolução de saldo, conforme subitem 4.4.3.
23.	Vê-se, assim, que para o FNDE os recursos repassados ao Município de Santo Antônio do Descoberto/GO por força do Convênio nº 700981/2011 não tiveram sua boa e regular aplicação comprovada, inicialmente em razão da omissão no dever de prestar contas, e, após análise de documentação apresentada intempestivamente, ante a constatação das seguintes irregularidades:
23.1.	Não comprovação de sua execução, tendo em vista que o Município não apresentou a documentação comprobatória original referente aos débitos demonstrados no extrato bancário da conta específica do convênio, resultando no prejuízo pelo valor total repassado, R$ 101.238,57, de responsabilidade do Sr. David Leite da Silva;
23.2.	Ausência de aporte da contrapartida municipal, resultando no prejuízo de R$ 1.017,25, e não aplicação financeira dos recursos, causando um prejuízo de R$ 635,34, também de responsabilidade do Sr. David Leite da Silva;
23.3.	Não restituição do saldo existente na conta de investimento, causando prejuízo no valor de R$ 3.577,51, de responsabilidade do Sr. Itamar Lemes do Prado.
24.	Vale destacar que o Parecer Técnico nº 395/2021/DAAPC/CAAPC/CGPES/DIGAP (peça 58) propôs a não aprovação da prestação de contas do Convênio nº 700981/2011 e a consequente impugnação do valor total repassado em virtude da ausência dos documentos exigidos no Parecer Técnico nº 3734/2020/DAAPC/CAAPC/CGPES/DIGAP (peça 48) , o qual solicitou à Prefeitura Municipal de Santo Antônio do Descoberto/GO o envio dos mesmos, abaixo relacionados:
24.1.	Relatório de Cumprimento do Objeto;
24.2.	Demonstrativo de Execução Físico Financeira;
24.3.	Relação dos bens adquiridos;
24.4.	Documentos que comprovem a efetiva distribuição e localização dos itens adquiridos;
24.5.	Demonstrativo de devolução do saldo financeiro;
24.6.	Declaração dos Objetivos a que se propunha o Instrumento; e
24.7.	Cópia das Notas Fiscais.
25.	Importante ainda registrar que as cópias das notas fiscais apresentadas não continham a identificação do número do Convênio e o nome do FNDE, o que possibilita que um mesmo documento possa vir a ser utilizado para comprovar despesas de fontes de custeio diversas. Tal fato ainda é reforçado pela 'Ausência de patrimoniamento dos bens adquiridos à conta do Convênio', consoante o Relatório de Auditoria nº 39/2014 do FNDE (peça 2, p. 208-223) , como dito no item 4 desta instrução.
Análise das alegações de defesa do Sr. Itamar Lemos do Prado
26.	Voltando ao exame das alegações de defesa do Sr. Itamar Lemos do Prado, sintetizadas no item 17 desta instrução, consideramos que as mesmas merecem ser parcialmente acolhidas, tendo em vista que a existência de ação judicial em trâmite na justiça federal, ainda que com as mesmas partes e o mesmo objeto desta Tomada de Contas Especial, pois o Tribunal de Contas da União possui jurisdição e competência próprias estabelecidas pela Constituição Federal e pela sua Lei Orgânica (Lei 8.443/92) . Por isso, não obsta a sua atuação o fato de tramitar no âmbito do Poder Judiciário ação penal ou civil, versando sobre o mesmo assunto, dado o princípio da independência das instâncias.
27.	Sobre esse tema, o Supremo Tribunal Federal tem apoiado a tese da independência entre as instâncias administrativa e penal (Mandados de Segurança 26.969-DF e 25.880-DF) , no que é acompanhado pelo Superior Tribunal de Justiça (MS 7080-DF, MS 7138-DF e 7042-DF) , corroborando, por extensão, o entendimento esposado por esta Corte de Contas. 
28.	Nesse sentido são os Acórdão 3036/2015-TCU-Plenário, rel. MARCOS BEMQUERER; 10.042/2015-TCU - 2ª Câmara, rel. MARCOS BEMQUERER; 7.752/2015-TCU - 1ª Câmara, rel. JOSÉ MÚCIO MONTEIRO; 7.475/2015-TCU - 1ª Câmara, rel. JOSÉ MÚCIO MONTEIRO; 7.123/2014-TCU - 1ª Câmara, rel. BRUNO DANTAS; 2.743/2019-TCU-2ª Câmara, rel. MARCOS BEMQUERER.
29.	Além disso, ao que tudo indica ele se equivocou quanto ao objeto deste processo de TCE - aquisição de mobiliário e equipamentos para escolas de educação infantil, com recursos do Convênio nº 700981/2011 - pois se referem a obras de construção de creches e quadras poliesportivas objeto do Termo de Compromisso n° 02083/2011, também do Proinfância, o qual é tratado no TC Processo 020.329/2017-2.
30.	Por outro lado, de acordo com a Nota Técnica n° 2258146/2021/DIESP/COAPC/CGAPC/DIFIN (peça 55) , o débito atribuído ao Sr. Itamar Lemes do Prado decorre da não restituição do saldo existente na conta de investimento, causando prejuízo no valor de R$ 3.577,51, o que está em conformidade com a jurisprudência do TCU, segundo a qual o débito decorrente da não devolução do saldo de convênio deve ser imputado ao ente beneficiário do repasse. Todavia, esse entendimento não afasta necessariamente a responsabilidade do gestor pela inobservância da cláusula do convênio relativa à devolução da parcela não utilizada no objeto conveniado, o que poderá gerar aplicação de multa e julgamento das contas pela irregularidade. 
31.	No caso concreto, contudo, a baixa materialidade do débito indica que seria de rigor excessivo a pecha de irregularidade das contas do gestor, sem que exista outra ocorrência a revelar a reprovação da sua conduta. Assim, considera-se mais adequado que as contas do Sr. Itamar Lemes do Prado sejam julgadas regulares com ressalva, dando-se lhe quitação, e determinando-se ao Município de Santo Antônio do Descoberto/GO que promova, se ainda não o fez, o recolhimento aos cofres do Fundo Nacional de Desenvolvimento da Educação da importância de R$ 3.577,51, acrescida de atualização monetária, calculada a partir de 16/1/2015 até a efetiva quitação, nos termos da legislação em vigor.
Revelia do Sr. David Leite da Silva	
Da validade das notificações  
32.	Preliminarmente, cumpre tecer breves considerações sobre a forma como são realizadas as comunicações processuais no TCU. A esse respeito, destacam-se o art. 179, do Regimento Interno do TCU (Resolução 155, de 4/12/2002) e o art. 4º, inciso III, § 1º, da Resolução TCU 170, de 30 de junho de 2004, in verbis: 
Art. 179. A citação, a audiência ou a notificação, bem como a comunicação de diligência, far-se-ão: I - mediante ciência da parte, efetivada por servidor designado, por meio eletrônico, fac-símile, telegrama ou qualquer outra forma, desde que fique confirmada inequivocamente a entrega da comunicação ao destinatário; 
II - mediante carta registrada, com aviso de recebimento que comprove a entrega no endereço do destinatário; 
III - por edital publicado no Diário Oficial da União, quando o seu destinatário não for localizado
 (...) 
Art. 3º As comunicações serão dirigidas ao responsável, ou ao interessado, ou ao dirigente de órgão ou entidade, ou ao representante legal ou ao procurador constituído nos autos, com poderes expressos no mandato para esse fim, por meio de: 
I - correio eletrônico, fac-símile ou telegrama; 
II - servidor designado; 
III - carta registrada, com aviso de recebimento; 
IV - edital publicado no Diário Oficial da União, quando o seu destinatário não for localizado, nas hipóteses em que seja necessário o exercício de defesa'. 
Art. 4º. Consideram-se entregues as comunicações: 
I - efetivadas conforme disposto nos incisos I e II do artigo anterior, mediante confirmação da ciência do destinatário; 
II - realizadas na forma prevista no inciso III do artigo anterior, com o retorno do aviso de recebimento, entregue comprovadamente no endereço do destinatário; 
III - na data de publicação do edital no Diário Oficial da União, quando realizadas na forma prevista no inciso IV do artigo anterior. 
§ 1º O endereço do destinatário deverá ser previamente confirmado mediante consulta aos sistemas disponíveis ao Tribunal ou a outros meios de informação, a qual deverá ser juntada ao respectivo processo. 
 (...) 
33.	Portanto, temos que a validade da citação via postal não depende de que o aviso de recebimento seja assinado pelo próprio destinatário da comunicação, o que dispensa, no caso em tela, a entrega do AR em 'mãos próprias'. A exigência da norma é no sentido de o Tribunal verificar se a correspondência foi entregue no endereço correto, residindo aqui a necessidade de certeza inequívoca. 
34.	Não é outra a orientação da jurisprudência do TCU, conforme se verifica dos julgados a seguir transcritos: 
São válidas as comunicações processuais entregues, mediante carta registrada, no endereço correto do responsável, não havendo necessidade de que o recebimento seja feito por ele próprio (Acórdão 3648/2013-TCU-Segunda Câmara, Relator Ministro JOSÉ JORGE) ; 
É prescindível a entrega pessoal das comunicações pelo TCU, razão pela qual não há necessidade de que o aviso de recebimento seja assinado pelo próprio destinatário.	Entregando-se a correspondência no endereço correto do destinatário, presume-se o recebimento da citação. (Acórdão 1019/2008-TCU-Plenário, Relator Ministro BENJAMIN ZYMLER) ; 
As comunicações do TCU, inclusive as citações, deverão ser realizadas mediante Aviso de Recebimento - AR, via Empresa Brasileira de Correios e Telégrafos, bastando para sua validade que se demonstre que a correspondência foi entregue no endereço correto. (Acórdão 1526/2007-TCU-Plenário, Relator Ministro AROLDO CEDRAZ) . 
35.	A validade do critério de comunicação processual do TCU foi referendada pelo Supremo Tribunal Federal, nos termos do julgamento do MS-AGR 25.816/DF, por meio do qual se afirmou a desnecessidade da ciência pessoal do interessado, entendendo-se suficiente a comprovação da entrega do 'AR' no endereço do destinatário: 
EMENTA: AGRAVO REGIMENTAL. MANDADO DE SEGURANÇA. DESNECESSIDADE DE INTIMAÇÃO PESSOAL DAS DECISÕES DO TRIBUNAL DE CONTAS DA UNIÃO. ART. 179 DO REGIMENTO INTERNO DO TCU. INTIMAÇÃO DO ATO IMPUGNADO POR CARTA REGISTRADA, INICIADO O PRAZO DO ART. 18 DA LEI nº 1.533/51 DA DATA CONSTANTE DO AVISO DE RECEBIMENTO. DECADÊNCIA RECONHECIDA. AGRAVO IMPROVIDO. 
O envio de carta registrada com aviso de recebimento está expressamente enumerado entre os meios de comunicação de que dispõe o Tribunal de Contas da União para proceder às suas intimações. O inciso II do art. 179 do Regimento Interno do TCU é claro ao exigir apenas a comprovação da entrega no endereço do destinatário, bastando o aviso de recebimento simples. 
36.	No caso vertente, o ofício de citação do Sr. David Leite da Silva foi encaminhado ao endereço constantes da base de dados CPF da Receita Federal (peça 22) , e a entrega do ofício nesse endereço ficou comprovada (peça 27) . 
37.	Apesar de regularmente citado, o responsável deixou transcorrer in albis o prazo regimental que lhe foi concedido para apresentar alegações de defesa e razões de justificativa e/ou efetuar o recolhimento do débito, motivo pelo qual se impõe o reconhecimento da revelia de que trata o art. 12, § 3º, da Lei 8.443/1992. 
38.	Deve-se observar que, nos processos do TCU, a revelia não implica a presunção de que sejam verdadeiras todas as imputações levantadas contra os responsáveis, diferentemente do que ocorre no processo civil, em que o não comparecimento do réu aos autos leva à presunção da verdade dos fatos narrados pelo autor. Dessa forma, a avaliação da responsabilidade do agente não pode prescindir da prova existente no processo ou para ela carreada. 
39.	Assim, independentemente da revelia, a avaliação da responsabilidade do agente nos processos desta Corte não prescinde dos elementos existentes nos autos ou para ele carreados, uma vez que são regidos pelo princípio da verdade material (Acórdão 163/2015-TCU-Segunda Câmara, Relator Ministro ANDRÉ DE CARVALHO; 2.685/2015 - TCU - 2ª Câmara, Relator Ministro RAIMUNDO CARREIRO; 2.801/2015 - TCU - 1ª Câmara, Relator Ministro WALTON ALENCAR RODRIGUES; 4.340/2015 - TCU - 1ª Câmara, Relator Ministro WEDER DE OLIVEIRA e 5.537/2015 - TCU - 1ª Câmara, Relator Ministro WEDER DE OLIVEIRA) . 
40.	Entretanto, cabe destacar que, nas fases anteriores desta TCE, o responsável também não se manifestou quanto à irregularidade que lhe foi imputada, mantendo-se omisso, conforme registrado no Relatório de TCE nº 56/2016-DIREC/COTCE/CGCAP/DIFIN-FNDE/MEC (peça 2, p. 246-249) .
41.	Adicionalmente, a irregularidade imputada ao responsável está claramente demonstrada nos autos, não sendo possível, nesta fase processual, o aproveitamento de qualquer análise de elementos em defesa do Sr. David Leite da Silva, devendo ser atribuído a ele o débito correspondente ao valor total repassado pelo FNDE em sua gestão - R$ 101.238,57.
42.	Quanto ao valor de R$ 1.017,25, correspondente à ausência de aporte da contrapartida municipal, deve ser afastado tal débito, tendo em vista o entendimento presente na jurisprudência desta Corte de Contas (Boletim de Jurisprudência 222/2018) :
A impugnação da totalidade das despesas realizadas com os recursos repassados pelo concedente afasta a obrigatoriedade de restituição da parcela referente à contrapartida do convenente, sob pena de enriquecimento sem causa da União.
43.	Quanto à não aplicação dos recursos no mercado financeiro - R$ 635,34, cumpre observar que os recursos transferidos, enquanto não utilizados, devem ser aplicados no mercado financeiro, desde que não haja sobreposição do período de atualização monetária e de eventuais juros de mora com o período da aplicação financeira, nos termos da jurisprudência do TCU, conforme Acórdão 7576/2015-TCU-Primeira Câmara, da relatoria do Min. Benjamin Zymler, Acórdão 2534/2016-TCU-Primeira Câmara, da relatoria do Min. José Mucio Monteiro e Acórdão 5088/2018-TCU-Segunda Câmara, da relatoria do Min. Augusto Nardes, entre outros, valendo destacar a manifestação do MP/TCU inserida no referido Acórdão 2534/2016-TCU-Primeira Câmara, da relatoria do Min. José Múcio Monteiro, abaixo transcrito:
Note-se que eventual condenação em débito decorrente da referida irregularidade não caracteriza enriquecimento ilícito da União ou eventual bis in idem. Isso porque o valor de R$ 1.264,57, que deixou de ser auferido no mercado financeiro, refere-se ao período de 3.5.2004 a 27.1.2005 (peça 1, p. 327) , anterior à data de ocorrência do débito de R$ 20.000,00, que é 28.1.2005. Assim, a incidência de atualização monetária sobre esse débito de R$ 20.000,00, a partir de 28.1.2005, não supre a deterioração do poder de compra dos recursos federais que deixaram de ser aplicados no período de 3.5.2004 a 27.1.2005.
44.	No caso em comento, verifica-se que houve a referida sobreposição, ao se comparar o período do cálculo da não aplicação financeira, de 17/4/2012 a 13/11/2012 (peça 59, p. 3) , com o início do cálculo da atualização monetária e juros de mora referente aos débitos decorrentes da não comprovação da execução do objeto do Convênio nº 700981/2011 - 17/4/2012, não sendo, portanto, devida a imputação de débito pela ausência de aplicação dos recursos no mercado financeiro.
Da análise da pretensão punitiva 
45.	 Vale ressaltar que a jurisprudência pacífica nesta Corte é no sentido da imprescritibilidade das ações de ressarcimento ao erário (Súmula-TCU 282) . Dessa forma, identificado danos ao erário, deve-se instaurar e julgar o processo de tomada de contas especial para responsabilizar seus agentes causadores, respeitando o direito ao contraditório e à ampla defesa, independentemente de quando ocorreram os atos impugnados.
46.	Já a pretensão punitiva do TCU, conforme Acórdão 1441/2016-TCU-Plenário, que uniformizou a jurisprudência acerca dessa questão, subordina-se ao prazo geral de prescrição indicado no art. 205 do Código Civil, que é de 10 anos, contado da data de ocorrência da irregularidade sancionada, nos termos do art. 189 do Código Civil, sendo este prazo interrompido pelo ato que ordenar a citação, a audiência ou a oitiva do responsável. Conforme o mesmo Acórdão, a ocorrência desta espécie de prescrição será aferida, independentemente de alegação da parte, em cada processo no qual haja intenção de aplicação das sanções previstas na Lei 8.443/1992.
47.	Considerando que o ato imputado foi a não comprovação da boa e regular aplicação dos recursos repassados ao Município de Santo Antônio do Descoberto/GO, por conta do Convênio nº 700981/2011, inicialmente ante a omissão no dever de prestar contas e depois ante a não comprovação da execução de seu objeto, o início da contagem do prazo prescricional deverá coincidir com o prazo final para a apresentação da prestação de contas, que ocorreu em 25/3/2013; sendo assim, em razão de não ter transcorrido mais de 10 anos entre esta data e a data que ordenou a citação (28/1/2019 - peça 20) , constata-se que não ocorreu a prescrição da pretensão punitiva. 
48.	Em se tratando de processo em que uma das partes interessadas não se manifestou acerca das irregularidades imputadas, não há elementos para que se possa efetivamente aferir e reconhecer a ocorrência de boa-fé na conduta desse responsável, podendo este Tribunal, desde logo, proferir o julgamento de mérito pela irregularidade de suas contas, conforme nos termos dos §§ 2º e 6º do art. 202 do Regimento Interno do TCU (Acórdão 2064/2011-TCU-Primeira Câmara, Relator Ministro Ubiratan Aguiar; Acórdão 6182/2011-TCU-Primeira Câmara, Relator Ministro-Substituto Weder de Oliveira; Acórdão 4072/2010-TCU-Primeira Câmara, Relator Ministro Valmir Campelo; Acórdão 1189/2009-TCU-Primeira Câmara, Relator Ministro-Substituto Marcos Bemquerer; Acórdão 731/2008-TCU-Plenário, Relator Ministro Aroldo Cedraz) . 
49.	Dessa forma, o Sr. David Leite da Silva deve ser considerado revel, nos termos do art. 12, §3º, da Lei 8.443/1992, e suas contas julgadas irregulares, condenando-o ao recolhimento do débito apurado e aplicando-lhe a multa prevista no art. 57 da Lei 8.443/1992. Já o Sr. Itamar Lemes do Prado deve ter suas contas julgadas regulares com ressalvas.
50.	Deve-se ainda determinar ao Município de Santo Antônio do Descoberto/GO que promova, se ainda não o fez, o recolhimento aos cofres do Fundo Nacional de Desenvolvimento da Educação - FNDE da importância de R$ 3.577,51, relativa à não restituição do saldo existente na conta de investimento do Convênio nº 700981/2011, acrescida de atualização monetária, calculada a partir de 16/1/2015 até a efetiva quitação, nos termos da legislação em vigor.
CONCLUSÃO
51.	A partir dos elementos constantes dos autos, foi possível verificar que os recursos repassados no âmbito do Convênio 700981/2011 (Siafi 669598) deveriam ter sido integralmente gastos na gestão do Sr. David Leite da Silva, Prefeito do Município de Santo Antônio do Descoberto/GO na gestão 2009-2012, e que o Sr. Itamar Lemes do Prado, Prefeito do mesmo Município na gestão 2013-2016, seria o responsável pelo encaminhamento da prestação de contas ao órgão concedente. 
52.	Devidamente citados, apenas o Sr. Itamar Lemes do Prado apresentou suas alegações de defesa; no entanto, verificou-se que a prestação de contas foi apresentada intempestivamente pelo atual prefeito municipal, Sr. Adolpho Roberto Souza von Lohrmann.
53.	Promovida diligência junto ao FNDE, foi emitida a Nota Técnica n° 2258146/2021/DIESP/COAPC/CGAPC/DIFIN (peça 55) manifestou-se 'pela não suficiência para aprovação do valor de R$ 101.238,57', ante a não comprovação da execução do Convênio nº 700981/2011 (ausência de comprovantes que apontem a efetiva execução da ação conveniada) .
54.	Quanto ao Sr. David Leite da Silva, deve ser considerado revel, nos termos do art. 12, §3º, da Lei 8.443/1992, e suas contas julgadas irregulares, condenando-o ao recolhimento do débito apurado, no valor de R$ 101.238,57 (com exceção dos valores de R$ 635,34 e de R$ 1.017,25, referentes à não aplicação dos recursos no mercado financeiro e à ausência de aporte da contrapartida municipal) e aplicando-lhe a multa prevista no art. 57 da Lei 8.443/1992.
55.	Quanto ao Sr. Itamar Lemes do Prado, suas contas devem ser julgadas regulares com ressalva, dando-se lhe quitação, determinando-se ao Município de Santo Antônio do Descoberto/GO que promova, se ainda não o fez, o recolhimento aos cofres do FNDE da importância de R$ 3.577,51, relativa à não restituição do saldo existente na conta de investimento do Convênio nº 700981/2011, acrescida de atualização monetária, calculada a partir de 16/1/2015 até a efetiva quitação, nos termos da legislação em vigor.
PROPOSTA DE ENCAMINHAMENTO
56.	Diante do exposto, submetem-se os autos à consideração superior, propondo:
a) 		considerar revel, para todos os efeitos, o Sr. David Leite da Silva (CPF XXX.701.601-XX) , Prefeito do Município de Santo Antônio do Descoberto/GO na gestão 2009-2012, dando-se prosseguimento ao processo, com fundamento no art. 12, § 3º da Lei nº 8.443/1992; 
b)	julgar irregulares, nos termos dos arts. 1º, inciso I, 16, inciso III, alíneas 'b' e 'c', da Lei 8.443/1992 c/c os arts. 19 e 23, inciso III, da mesma Lei, e com os arts. 1º, inciso I, 209, I, 210 e 214, inciso III, do Regimento Interno, as contas do Sr. David Leite da Silva (CPF XXX.701.601-XX) , condenando-o ao pagamento da quantia a seguir especificada, atualizada monetariamente e acrescida dos juros de mora, calculados a partir da data discriminada até a efetiva quitação do débito, fixando-lhe o prazo de 15 (quinze) dias para que comprove, perante o Tribunal, o recolhimento da referida quantia aos cofres do Fundo Nacional de Desenvolvimento da Educação - FNDE, nos termos do art. 23, inciso III, alínea 'a', da citada Lei c/c o art. 214, inciso III, alínea 'a', do Regimento Interno, ante a não comprovação da boa e regular aplicação dos recursos federais repassados ao município de Santo Antônio do Descoberto - GO por força do Convênio nº 700981/2011:
	Valor Original (R$ 1,00) 
	Data

	101.238,57
	17/4/2012

c)		aplicar ao Sr. David Leite da Silva (CPF XXX.701.601-XX)  a multa referida no art. 57 da Lei nº 8.443, de 1992, fixando-lhe o prazo de 15 (quinze) dias, a partir da notificação, para que comprove, perante o Tribunal, seu recolhimento aos cofres do Tesouro Nacional, atualizada monetariamente desde a data deste acórdão até a data do efetivo pagamento; 
d)	autorizar, desde logo, a cobrança judicial da dívida, nos termos do inciso II do art. 28 da multicitada Lei 8.443/1992, caso não atendida a notificação;
e)	autorizar também desde logo, se requerido, com fundamento no art. 26, da Lei 8.443/1992, c/c o art. 217, do Regimento Interno do TCU, o parcelamento da dívida em até 36 (trinta e seis) parcelas, incidindo sobre cada parcela, corrigida monetariamente, os correspondentes legais, fixando-lhe o prazo de quinze dias, a contar do recebimento da notificação, para comprovar perante o Tribunal o recolhimento da primeira parcela, e de trinta dias, a contar da parcela anterior, para comprovar os recolhimentos das demais parcelas, devendo incidir sobre cada valor mensal, atualizado monetariamente, os juros de mora devidos, no caso do débito, na forma prevista na legislação em vigor, alertando a responsável de que a falta de comprovação do recolhimento de qualquer parcela implicará o vencimento antecipado do saldo devedor, nos termos do art. 26, parágrafo único, da Lei 8.443/1992, c/c o art. 217, §2º, do Regimento Interno deste Tribunal; 
f)	acolher parcialmente as alegações de defesa/razões de justificativa apresentadas pelo Sr. Itamar Lemes do Prado (CPF XXX.952.401-XX) , Prefeito do Município de Santo Antônio do Descoberto/GO na gestão 2013-2016;
g)	com fundamento nos artigos 1º, inciso I, 16, inciso II, 18, e 23, inciso II, todos da Lei 8.443/1992, c/c o art. 208 do Regimento Interno do TCU, julgar regulares com ressalva as contas do Sr. Itamar Lemes do Prado (CPF XXX.952.401-XX) , Prefeito Municipal de Santo Antônio do Descoberto/GO na gestão 2013-2016, dando-se lhe quitação;
h)	determinar ao Município de Santo Antônio do Descoberto/GO (CNPJ 00.097.857/0001-71)  que promova, se ainda não o fez, o recolhimento aos cofres do Fundo Nacional de Desenvolvimento da Educação - FNDE da importância de R$ 3.577,51, relativa à não restituição do saldo existente na conta de investimento do Convênio nº 700981/2011, acrescida de atualização monetária, calculada a partir de 16/1/2015 até a efetiva quitação, nos termos da legislação em vigor.
i)	encaminhar cópia do Acórdão que vier a ser proferido ao FNDE e aos responsáveis, para ciência, informando que a presente deliberação, acompanhada do Relatório e do Voto que a fundamenta, está disponível para a consulta no endereço www.tcu.gov.br/acordaos, além de esclarecer que, caso requerido, o TCU poderá fornecer sem custos as correspondentes cópias, de forma impressa."
	É o relatório.

Eliane Laurindo Amaral (OAB/DF 26.393, OAB/GO 36.213-A), representando Itamar Lemos do Prado.

Procurador Júlio Marcelo de Oliveira.

TOMADA DE CONTAS ESPECIAL. RECURSOS CAPTADOS NO ÂMBITO DO PROINFÂNCIA. NÃO COMPROVAÇÃO DA APLICAÇÃO DOS RECURSOS. CITAÇÃO DE DOIS EX-PREFEITOS. ACOLHIMENTO PARCIAL DAS ALEGAÇÕES DE DEFESA DE UM DOS RESPONSÁVEIS. CONTAS REGULARES COM RESSALVA. REVELIA DO OUTRO RESPONSÁVEL. IRREGULARIDADE DAS CONTAS. IMPUTAÇÃO DE DÉBITO E APLICAÇÃO DE MULTA.

TOMADA DE CONTAS ESPECIAL (TCE)

Secretaria de Controle Externo de Tomada de Contas Especial (SecexTCE).

A presente tomada de contas especial foi instaurada pelo Fundo Nacional de Desenvolvimento da Educação (FNDE) , em desfavor de David Leite da Silva e Itamar Lemes do Prado, ex-prefeitos de Santo Antônio do Descoberto - GO, ante a omissão do dever de prestar contas dos recursos recebidos por meio do Convênio 700981/2011, que objetivava a aquisição de mobiliário e equipamentos padronizados para equipar escolas de educação infantil.
Os recursos deveriam ter sido integralmente aplicados na gestão de David Leite da Silva, prefeito no período 2009/2012. Já Itamar Lemes do Prado seria o responsável pelo encaminhamento da prestação de contas ao órgão concedente, por ter sido gestor municipal entre 2013 e 2016. 
A prestação de contas somente foi enviada ao FNDE em 2017, após o término das gestões dos referidos responsáveis. A Nota Técnica final emitida pelo FNDE conclui que a documentação apresentada não é suficiente para comprovação da execução da ação conveniada.
No âmbito desta Corte foram realizadas as citações dos ex-prefeitos. Promovidas as regulares notificações, Itamar Lemos do Prado apresentou defesa e Davi Leite da Silva permaneceu silente.
Após a análise dos autos, a Secex-TCE propôs: (i) acolher parcialmente as alegações de defesa de Itamar Lemes do Prado, para julgar suas contas regulares com ressalva; (ii) considerar revel Davi Leite da Silva, julgar suas contas irregulares, condenando-o a recolher os débitos indicados e aplicando-lhe a multa prevista no art. 57 da Lei 8.443/1992; (iii) determinar ao Município de Santo Antônio do Descoberto - GO que promova o recolhimento do saldo do convênio aos cofres do FNDE.
Manifesto minha concordância com a proposta da unidade técnica, referendada pelo parecer emitido pelo Ministério Público, incorporando-os como minhas razões de decidir.
As contas do responsável Itamar Lemos do Prado devem ser julgadas regulares com ressalva, tendo em vista que sua omissão no dever de prestar contas foi sanada pelo Município, ainda que intempestivamente. 
Em relação ao ex-prefeito David Leite da Silva, a quem competia a aplicação integral dos recursos do convênio, não há nos autos qualquer elemento de defesa que lhe possa ser aproveitado, impondo-se, em consequência, o julgamento pela irregularidade de suas contas, condenação em débito e aplicação de multa, nos termos do art. 16, inciso III, alíneas "a" e "c", e art. 19 da Lei 8.443/1992.
Por fim, faz-se necessária a expedição de determinação ao Município de Santo Antônio do Descoberto  GO para que promova o recolhimento aos cofres do FNDE do saldo atualizado do convênio, tendo em vista ser esta uma responsabilidade do ente convenente nas situações em que não há indícios de saque pelo gestor. Assim decidiu o Tribunal, por exemplo, por meio do Acórdão 5289/2010-TCU-Primeira Câmara.
Ante o exposto, VOTO pela adoção da minuta de acórdão que submeto a este Colegiado.
TCU, Sala das Sessões, em 22 de junho de 2021.
JORGE OLIVEIRA 
Relator